最  高  行  政  法  院  判  決
110年度上字第485號
上  訴  人  施淙文                                      
訴訟代理人  林明侖  律師
被 上訴 人  臺北市政府都市發展局

代  表  人  黃一平              
                          送達代收人  吳偉銓

上列當事人間都市計畫法事件，上訴人對於中華民國110年5月20
日臺北高等行政法院108年度訴字第832號判決，提起上訴，本院
判決如下：
　　主  文
上訴駁回。
上訴審訴訟費用由上訴人負擔。
　　理  由
一、上訴人所有門牌號碼○○市○○區○○○○000號0樓建物（下稱系爭
    建物），領有97使字第0121號使用執照（下稱系爭使用執照
    ）。系爭建物坐落之同區○○段00-0地號土地（下稱系爭土地
    ）位於都市計畫商業區；依臺北市政府民國83年6月1日府都
    二字第83027894號公告之「擬訂基隆河（中山橋至成美橋段
    ）附近地區細部計畫暨配合修訂主要計畫案」（下稱83年計
    畫案）都市計畫圖說、92年1月7日府都二字第09126159700
    號公告之「修訂臺北市基隆河（中山橋至成美橋段）附近地
    區細部計畫暨配合修訂主要計畫案內『基隆河（中山橋至成
    美橋段）附近地區土地使用分區與都市設計管制要點』案」
    （下稱92年計畫案）及105年11月9日府都規字第1053957120
    0號公告之「修訂臺北市『基隆河（中山橋至成美橋段）附近
    地區土地使用分區與都市設計管制要點』（北段地區）內商
    業區、娛樂區規定計畫案」（下稱105年計畫案）都市計畫
    書，均明訂系爭建物所在商業區係供一般商業使用，不得作
    住宅使用。嗣被上訴人查得系爭建物前經臺北市稅捐稽徵處
    （下稱稅捐處）核定按住家用稅率課徵房屋稅，乃先後以10
    6年4月26日北市都築字第10633325600號函通知系爭建物涉
    違規作住宅使用，請上訴人確保建築物合法使用，以免受罰
    ；惟被上訴人復查得系爭建物仍按住家用稅率課徵房屋稅，
    故以107年5月16日北市都築字第10734462700號函通知上訴
    人將派員至系爭建物現場會勘，惟屆期未獲上訴人配合無法
    進入。被上訴人又以107年6月7日北市都築字第10735903700
    號函通知上訴人就系爭建物涉及違反都市計畫法規定，檢附
    具體事證向該局陳述意見等語，亦未獲回應。被上訴人乃依
    查得事證，認系爭建物違規作為住宅使用，依行為時（即11
    0年5月26日修正公布前，下同）都市計畫法第79條第1項規
    定及○○市○○區○○○段商業區及娛樂區作住宅使用違反都市計
    畫法第79條第1項裁處作業原則（下稱裁處作業原則），以1
    07年12月4日北市都築字第10760417171號裁處書處上訴人罰
    鍰新臺幣（下同）6萬元，並限於文到次日起9個月內停止違
    規使用（下稱原處分）。上訴人不服，循序向臺北高等行政
    法院（下稱原審）提起行政訴訟，請求判決撤銷訴願決定及
    原處分，經原審108年度訴字第832號判決（下稱原判決）駁
    回。上訴人仍不服，遂提起本件上訴。
二、上訴人起訴主張、被上訴人於原審之答辯及聲明，均引用原
    判決所載。
三、原審斟酌全辯論意旨及調查證據之結果，以：
  ㈠直轄市政府基於都市計畫法第6條及第22條第1項第3款規定授
    權，對於都市計畫範圍內土地，限制其使用人為妨礙都市計
    畫的使用，並於細部計畫書圖表明「土地使用分區管制」事
    項，上訴人主張83年計畫案限制街廓編號A3-A11之商業區作
    為住宅使用，有違法律保留原則及授權明確性原則云云，即
    非有據。被上訴人綜合其查得情形認上訴人將系爭建物供作
    住宅使用，與經驗法則及論理法則無違，上訴人亦未否認系
    爭建物係作為住宅使用，故其違反臺北市政府土地使用分區
    的管制命令，符合都市計畫法第79條第1項規定處罰及管制
    之要件。
  ㈡被上訴人自106年起多次函知相關法律規定命其改善，上訴人
    迄未改善，違反合法使用狀態責任所生之保持義務，縱無違
    章故意，亦難謂無違章之過失。系爭建物面積為76.23平方
    公尺，屬於級距二且之前未曾經限期命停止違規使用之情形
    ，被上訴人依都市計畫法第79條第1項及裁處作業原則等規
    定，以原處分裁處上訴人6萬元罰鍰，並限於文到次日起9個
    月內停止違規使用，自屬有據。臺北市政府於上訴人登記為
    系爭建物所有權人前，已發布都市計畫規定系爭土地之區域
    不得供作住宅使用，上訴人購買系爭建物後，負有按上開都
    市計畫所定使用類別而使用的「狀態責任」保持義務。況上
    訴人應已知悉系爭建物不得供作住宅使用，卻仍執意作為自
    用住宅使用，不符合行政罰法第8條前段所定「不知法規」
    之情形，亦不會構成同條但書「得減輕或免除處罰」之要件
    。
  ㈢上訴人未提出臺北市政府或被上訴人有作成任何公權力行為
    ，足供其信賴系爭建物得作為住宅使用之證據，即無信賴基
    礎存在，自無值得保護之信賴行為。上訴人所觀看之樣品屋
    及相關出售資訊，乃建商行銷而為，並非行政機關所為，不
    得作為信賴基礎。上訴人在取得所有權前，因交易相對人之
    錯誤引導，就建築物所受都市計畫管制使用之項目有所誤認
    ，也僅得向相關私法上責任主體尋求權利救濟，不能因此免
    除取得所有權後按都市計畫管制使用之義務。都市計畫對土
    地、建築物之管制內容，乃公開之政府資訊，一般智識之人
    施以通常注意即可取得，況臺北市房屋乃高價財貨，衡情購
    屋者會付出更高之注意義務。上述應遵守使用分區限制之義
    務，尚難僅因有權機關或非權責機關沒有事前、適時甚至隨
    時告知建築物所有權人、使用人或管理人注意遵守，即可免
    除其違規使用之責任。而主管建築機關及地政機關均非都市
    計畫法之主管機關，亦不負有於所主管或核發之文書上記載
    系爭土地使用分區管制之義務，上訴人不得以系爭使用執照
    、系爭土地、建物登記謄本及所有權狀上未記載「不得作為
    住宅使用」等類似文字為理由，據以主張其有信賴基礎而有
    信賴保護原則之適用。稅捐處就系爭建物按住家用稅率課徵
    房屋稅，並不發生肯認系爭建物得合法供作住宅使用之效力
    ，系爭建物得否作為住宅使用，應依相關規定，而非以被上
    訴人前代表人於市議會所為之陳述為準，上訴人不得以之為
    信賴基礎。臺北市政府依建築法第73條第3項規定授權所訂
    定之「臺北市一定規模以下建築物免辦理變更使用執照管理
    辦法」（下稱臺北市免辦使照辦法），雖然規定在一定條件
    下，得以免辦變更建築物使用執照所核定「使用類組」之義
    務，惟因建築物所在之「使用分區」管制命令，並不是來自
    於使用執照之核定，在使用分區管制命令變更前，建築物之
    狀態責任人仍然負有遵守該使用分區管制命令之義務。
  ㈣無論81年主要計畫案是否有明文街廓編號A3-A11之商業區不
    得作為住宅使用，83年之細部計畫既已依都市計畫法第22條
    第1項第3款規定為不得作為住宅之限制，上訴人自仍有遵循
    之義務。上訴人既有違反都市計畫法第79條第1項規定之行
    為，被上訴人以原處分裁罰上訴人，自無違反誠信原則、行
    政自我拘束原則之情事。
  ㈤被上訴人依據並未修正之都市計畫法相關規定與前已公告之
    使用分區管制法令及裁處作業原則，裁處上訴人將系爭建物
    供作住宅使用違規行為，並未違反法規不溯及既往原則，更
    未違反法治國原則。臺北市政府104年4月29日府都築字第10
    433041900號公告（下稱104年4月29日公告）是權限委任之
    公告，與維護法律安定性的法律不溯及既往原則無關。被上
    訴人在都市計畫法第79條第1項所授權6萬元以上30萬元以下
    之範圍內，依裁處作業原則規定之級距二裁處上訴人罰鍰6
    萬元，足見原處分並未違反比例原則、有利不利事項一律注
    意原則、明確性原則。上訴人對系爭建物違法狀態原有排除
    之責任，惟未盡改善義務，則其違反行政法上義務之行為即
    尚未終了，被上訴人之裁處權自未罹於時效消滅等語，駁回
    上訴人之訴。
四、本院判斷：
  ㈠地方制度法第18條第6款第1目規定，直轄市都市計畫之擬定
    、審議及執行，為直轄市自治事項。行為時都市計畫法第4
    條規定：「本法之主管機關：在中央為內政部；在直轄市為
    直轄市政府；在縣（市）（局）為縣（市）（局）政府。」
    第6條規定：「直轄市及縣（市）（局）政府對於都市計畫
    範圍內之土地，得限制其使用人為妨礙都市計畫之使用。」
    （都市計畫法於110年5月26日修正公布刪除該法各條文有關
    以(局)為縣級行政區及其主管機關(局)政府之規定，其餘條
    文內容並未變更)第22條第1項第3款規定：「細部計畫應以
    細部計畫書及細部計畫圖就左列事項表明之：……三、土地使
    用分區管制。」第32條規定：「（第1項）都市計畫得劃定
    住宅、商業、工業等使用區，並得視實際情況，劃定其他使
    用區域或特定專用區。（第2項）前項各使用區，得視實際
    需要，再予劃分，分別予以不同程度之使用管制。」第35條
    規定：「商業區為促進商業發展而劃定，其土地及建築物之
    使用，不得有礙商業之便利。」第79條第1項規定：「都市
    計畫範圍內土地或建築物之使用，或從事建造、採取土石、
    變更地形，違反本法或內政部、直轄市、縣（市）（局）政
    府依本法所發布之命令者，當地地方政府或鄉、鎮、縣轄市
    公所得處其土地或建築物所有權人、使用人或管理人新臺幣
    6萬元以上30萬元以下罰鍰，並勒令拆除、改建、停止使用
    或恢復原狀。不拆除、改建、停止使用或恢復原狀者，得按
    次處罰，並停止供水、供電、封閉、強制拆除或採取其他恢
    復原狀之措施，其費用由土地或建築物所有權人、使用人或
    管理人負擔。」第85條規定：「本法施行細則，在直轄市由
    直轄市政府訂定，送內政部核轉行政院備案；在省由內政部
    訂定，送請行政院備案。」臺北市政府依都市計畫法第85條
    規定授權，於82年11月2日修正發布都市計畫法臺北市施行
    細則，於100年7月22日修正改為新名稱臺北市都市計畫施行
    自治條例；另臺北市政府於82年11月2日依都市計畫法臺北
    市施行細則第26條修正發布臺北市土地使用分區管制規則，
    於100年7月22日修正改為新名稱臺北市土地使用分區管制自
    治條例。
  ㈡準此，直轄市政府本於其自治權限，除可擬定、審議及執行
    直轄市的都市計畫外，基於都市計畫法第6條、第22條第1項
    第3款及第32條第2項規定之授權，亦得對於都市計畫範圍內
    的土地，限制其使用人為妨礙都市計畫的使用，並於細部計
    畫書圖表明「土地使用分區管制」事項。而臺北市政府除可
    依都市計畫法臺北市施行細則（及其後修正的臺北市都市計
    畫施行自治條例）第10條第1項規定劃定「商業區」，第10
    條之1第2款限制其不得為有礙商業的便利、發展或妨礙公共
    安全、衛生的使用外，必要時更可依同細則（條例）第10條
    第2項規定，劃定其他使用分區或特定專用區，而且依同細
    則（條例）第25條、第26條規定，臺北市政府如認為土地有
    合理使用的必要時，得依都市計畫法第23條規定擬定細部計
    畫，規定地區內土地及建築物的使用等事項，或依同法第32
    條第2項規定將使用分區內建築物及土地的使用，再予劃分
    不同程度的使用管制，並另訂臺北市土地使用分區管制規則
    （自治條例）管理。由此可知，臺北市政府於臺北市轄區內
    擬定發布之細部計畫，規定細部計畫地區內土地及建築物使
    用類別者，即屬都市計畫法第79條第1項規定所稱直轄市政
    府依都市計畫法，對都市計畫範圍內土地或建築物之使用所
    發布之命令，臺北市轄區內建築物所有權人，應按臺北市政
    府所發布都市計畫細部計畫所定使用類別使用，倘於商業區
    內而為有礙商業的便利、發展或妨礙公共安全、衛生的使用
    情形，主管機關得依都市計畫法第79條第1項規定，據以裁
    罰該土地或建築物所有權人、使用人或管理人，並勒令停止
    違規使用。
  ㈢依都市計畫法第79條第1項前段規定，都市計畫範圍內之土地
    或建築物之使用，違反都市計畫法或直轄市政府依都市計畫
    法所發布之命令者，主管機關得對土地或建築物所有權人、
    使用人或管理人加以處罰，並勒令停止使用或恢復原狀。因
    此為維持都市計畫空間使用秩序之手段，都市計畫法第79條
    第1項規定有行政罰性質之「罰鍰」，以及管制性不利處分
    性質之「勒令停止使用或恢復原狀」。蓋行政罰與管制性不
    利處分之目的不同，行政罰係對於違反行政法上義務且出於
    故意或過失之主觀可資究責者，施以裁罰；管制性不利處分
    則非以人民有故意或過失違反行政法上義務之行為為管制理
    由，而係以管制措施乃為向未來維持行政秩序所必要。若建
    築物所有權人因故意或過失從事違法使用行為，主管機關自
    得依都市計畫法第79條第1項規定，對此主觀有責之違反行
    政法上義務人（即建築物所有權人）裁處罰鍰，並依同條項
    規定，作成管制處分，限期令其停止違法使用，以利都市計
    畫之實現。
  ㈣臺北市政府在都市計畫法第79條第1項授權裁罰金額及管制行
    為範圍內，為積極有效處理監察院糾正文指正之大彎北段商
    業區及娛樂區違規作住宅使用情事，針對上開區域該等違規
    事件訂頒裁處作業原則，核其基準，係就違法情節態樣（依
    建物面積分級距），經限期命停止違規使用後是否遵期改正
    （分為三階段）等因素，訂定裁罰金額原則以及管制改正期
    限與手段，以利不同案件同一違規情事得適用相同裁罰原則
    及管制措施，並未逾越授權範圍，且標準客觀合理，被上訴
    人自得據以適用。另臺北市政府業已依據行政程序法第15條
    第1項規定，以104年4月29日公告將「都市計畫法第79條」
    有關權限委任被上訴人辦理，是被上訴人得依據裁處作業原
    則而為裁罰以及作成管制處分。
  ㈤經查，上訴人所有系爭建物坐落之系爭土地位於臺北市政府8
    3年計畫案及105年計畫案的商業區街廓編號A3區內，係供一
    般商業使用，不容許供住宅使用。上訴人取得系爭建物後，
    將之供作住宅使用，並向稅捐處申請核定按自用住宅稅率課
    徵房屋稅，被上訴人認上訴人確供住宅使用等情，為原判決
    依法所確定之事實。上訴人既為系爭建物之所有權人，即有
    按都市計畫法及本於該法發布之土地使用分區管制法令而為
    使用之義務，其違背該等義務，將坐落商業區之不得供住宅
    使用之系爭建物充為住宅使用，經被上訴人通知後仍繼續違
    規使用，原審核認上訴人違反商業區管制法令行為，及系爭
    建物主要建物面積屬於裁處作業原則第5點級距二且之前未
    曾限期命停止違規使用（第1階段）之情形，依都市計畫法
    第79條第1項規定，並參考裁處作業原則所示裁罰標準，被
    上訴人以原處分裁處上訴人罰鍰6萬元，並限於文到次日起9
    個月內停止違規使用，依前開規定及說明，於法並無不合。
    原審已詳述得心證之理由，並就上訴人之主張何以不足採取
    ，分別予以論駁甚明，經核與卷內證據尚無不符，亦無違反
    論理法則、經驗法則及證據法則。
  ㈥臺北市都市計畫施行自治條例第10條之1第2款有關商業區之
    使用限制規定（即：「不得為有礙商業之便利、發展或妨礙
    公共安全、衛生之使用」），係針對商業使用之各種態樣、
    方式而言，並未允許得作住宅使用，且同自治條例第26條亦
    有重申臺北市政府得依都市計畫法第32條第2項規定，再予
    劃分不同程度之使用管制，查本件83年計畫案係臺北市政府
    所擬訂之細部計畫暨配合修訂主要計畫案，該細部計畫區為
    配合基隆河整治計畫後之新生地，地區環山面水、地勢平坦
    方整、係臺北市不可多得之可供都市新發展用地，為建設本
    地區成為未來臺北市現代化購物商業娛樂中心、低污染之輕
    工業、倉儲中心、河濱住宅示範社區，乃訂定配合基隆河（
    中山橋至成美橋段）整治計畫地區土地使用分區與都市設計
    管制要點（下稱管制要點），第1點土地及建築物之使用㈠規
    定：「本地區內各種使用分區之配置如附圖1……，其容許之
    土地使用組別如附表1『基隆河（中山橋至成美橋段）附近地
    區土地及建築物使用組別容許表』……」（表1關於街廓編號A3
    部分列於「商業區」之「供一般商業使用」使用類別，許可
    組別不包括獨立、雙併或多戶住宅）及㈢規定：「街廓編號A
    3、A4、A5、A6、A7、A8、A9、A10、A11、A12、A13之商業
    區（供一般商業使用），為供地區性之商業、一般零售服務
    業及辦公空間之使用，不得供作住宅使用。」嗣該府以92年
    計畫案變更修訂83年計畫案內之管制要點，第1點土地及建
    築物之使用㈠規定：「……容許之土地使用組別修訂如附表1……
    。」（許可使用組別不包括獨立、雙併或多戶住宅，並表明
    不准許住宅使用）及㈣規定：「街廓編號A3-A13之商業區（
    供一般商業使用），供地區性之商業、一般零售服務業及辦
    公空間之使用為主，其作原計畫允許使用之容積樓地板面積
    應達申請基地總容積樓地板面積之1/2以上，其餘除不准許
    住宅使用外，街廓編號A3-A11之商業區（供一般商業使用）
    比照臺北市土地使用分區管制規則第3種商業區之使用組別
    。街廓編號A12-A13之商業區（供一般商業使用）比照臺北
    市土地使用分區管制規則第1種商業區之使用組別。」復以1
    05年計畫案變更修訂管制要點關於大彎北段地區部分，第1
    點土地及建築物之使用㈣規定：「本計畫區街廓編號A3-A11
    之『商業區（供一般商業使用）』，供地區性之商業、一般零
    售服務業及辦公空間之使用為主，使用組別除不准許住宅使
    用外，比照臺北市土地使用分區管制自治條例第3種商業區
    之使用組別。」此分別有上開計畫案在卷可按，關於系爭建
    物所坐落之系爭土地位於商業區，供一般商業使用，不容許
    作住宅使用之管制效力一直延續至今。前揭細部計畫管制命
    令係經臺北市政府依都市計畫法規定所發布，有都市計畫法
    第6條、第22條第1項第3款、第32條第2項規定之明確授權，
    並依都市計畫法臺北市施行細則（含其後修正之臺北市都市
    計畫施行自治條例）第10條第2項、第25條、第26條及臺北
    市土地使用分區管制自治條例第3條規定，於細部計畫內劃
    定「商業區」供一般商業使用，不容許供住宅使用，各該使
    用分區範圍內土地及建築物的使用，都應受到各該管制命令
    的限制。上訴意旨主張臺北市都市計畫施行自治條例或臺北
    市土地使用分區管制自治條例並未限制商業區不得作為住宅
    使用，本件商業區建物當住宅使用並無礙商業之發展，原處
    分顯然違反法律保留原則云云，並無足取。
  ㈦72年4月25日公布，名稱為臺北市土地使用分區管制規則，後
    經多次修正，並於100年7月22日修正更名為臺北市土地使用
    分區管制自治條例（最近一次之修正為110年12月30日），
    該新舊法規範中之第93條及第94條規定（歷次規定內容大體
    相近），其規制對象並非本件事實，因此不會因為該新舊法
    規範之規定，而影響系爭建物所受公法管制之內容。因為該
    等條文之規範意旨應是「在該法規範制定以前已現實存在之
    原有土地及建築物，即使不符該管制規範新定之管制內容，
    但在一定條件基礎下，可以繼續使用至新建止」乃是一種基
    於信賴保護原則所定之過渡規範。但本件上訴人就系爭建物
    不得作為住宅使用之管制，既係適用前述臺北市政府依都市
    計畫法發布之命令（即83、92及105年計畫案）而來，並非
    臺北市土地使用分區管制自治條例第93條所定「適用本自治
    條例後，不合本自治條例規定之原有土地及建築物」情形，
    欠缺得適用同條例第94條規定之前提要件，自無再適用同條
    第2款規定之餘地。以本件情形，更非在上訴人取得使用系
    爭建物後，方有前開不得作為住宅使用之管制命令，自亦無
    上訴人主張得繼續合法使用之問題。上訴意旨主張上訴人使
    用系爭建物縱有不合分區使用限制之情形，依臺北市土地使
    用分區管制自治條例第93條、第94條規定，上訴人亦得繼續
    使用至新建止，縱認本件無上開規定之適用，依第94條第4
    款規定，亦應准上訴人改為妨害較輕之使用云云，尚無足採
    。臺北市土地使用分區管制自治條例第21條至第24條之具體
    規定內容固然前、後有所不同，但規範目的始終相同，即在
    規範依都市計畫劃為商業區之土地及建物，其合法使用與非
    法使用之分辨標準，前開規定乃係在「商業區」管制條件下
    ，再將商業區細分為四種商業區，而規定各類商業區所能從
    事或不能從事之商業活動種類。此等規定應解為「商業區不
    得供住宅區使用」乃屬自明之理，而在此自明之理基礎下，
    再將商業區細分，為更緊縮之管制，其與本件系爭建物之管
    制內容全然無涉。至於77年7月18日及82年11月2日之臺北市
    土地使用分區管制規則（下分別稱77年及82年分區管制規則
    ）第21條之原來規定，確曾在一段實施期間內，許可商業區
    可供多戶住宅使用，但從前揭83年計畫案明示「系爭建物所
    在地號之土地不容許供住宅使用」，此即表示該土地自始沒
    有列入商業區可供多戶住宅使用之種類。而特定土地應如何
    加以管制，本來即屬都市計畫擬定機關（本件為臺北市政府
    ）之職權，自得視實際需要，就特定商業區土地使用決定其
    使用管制之強度。因此前開臺北市土地使用分區管制規則舊
    法規範第21條規定在其規範效力存續期間內，對本件事實仍
    無適用之餘地，也未改變系爭建物所受土地行政管制之現狀
    。又建築法對於建築物變更使用應否辦理使用執照變更，核
    屬對建築物之管制規定，仍不得違反都市計畫之土地使用分
    區管制。上訴意旨主張83年計畫案當時，並未限制不得供住
    宅使用，77年7月18日及82年11月2日修正公布之臺北市土地
    使用分區管制規則，期達多年肯認商業區得作住宅使用，上
    訴人得據以為住宅使用云云，自無足採。
  ㈧上訴人將系爭建物違規充為住宅使用之行為係持續迄被上訴
    人作成原處分時仍然存在，被上訴人援引都市計畫法第79條
    第1項及裁處作業原則作成原處分，均為上訴人違規行為時
    之法律及行政規則。上訴人主張105年計畫案、裁處作業原
    則、都市計畫法第79條等，皆係在上訴人取得系爭建物後公
    布施行，自不得溯及既往適用云云，顯然忽視83年計畫案之
    存在，也未能意識其違反分區使用之違規行為至被上訴人為
    處分時仍在持續中，核其主張自無可採。又系爭建物所有權
    狀登載之建物主要用途為「商業用」，系爭使用執照存根針
    對系爭建物所在地上第8層用途標示為「一般事務所」，並
    無得作為住宅使用之記載。上訴人取得系爭建物之初，應得
    知悉系爭建物坐落商業區，當受商業區使用限制。且商業區
    是否得為住宅使用，身為土地及建物之所有權人及使用人，
    本有義務透過政府資訊公開管道查詢，上訴人未進行必要之
    查詢，逕行將系爭建物充為自用住宅使用而違規使用，上訴
    人主觀上即有可歸責。況被上訴人自106年4月26日起，即就
    系爭建物合法使用對上訴人進行行政指導，上訴人於收受行
    政指導函時起，即明知系爭建物坐落商業區，不得為住宅使
    用，其仍持續為住宅使用，自具有違章故意。此外，上訴人
    從取得系爭建物起，即違反都市計畫法令規定之義務，將系
    爭建物作住宅使用，迄原處分作成時，違規行為仍在繼續中
    ，尚未終了，而應依都市計畫法第79條規定予以論處。又行
    政罰裁處權時效之起算，依行政罰法第27條第2項規定，自
    違反行政法上義務之行為終了時起算，本件上訴人之違章行
    為迄原處分作成時始終繼續進行，自無裁處權已罹於時效而
    消滅可言，上訴人主張其取得系爭建物使用逾3年後，被上
    訴人始為裁處，已逾裁處權時效云云，自不足採。至建築執
    照之核發旨在落實建築法第1條揭櫫之建築管理，期以事前
    管制之危險預防機制，達成維護公共安全、公共交通、公共
    衛生及增進市容觀瞻之立法目的；房屋稅則以房屋價值與實
    際使用情形定其課徵稅率，戶籍遷入單獨立戶登記者，原則
    上係依申請者所提出之遷入本人或其親屬所有、租賃或借住
    建物之相關證明文件即可辦理，均與都市計畫管制內容無涉
    。另臺北市建築管理工程處許可系爭建物以住家規格販售之
    廣告，則因建物可否供住宅使用之事實並非其審查權限範圍
    ，無從規制賣方廣告房屋得作為住宅使用之法律效果。至於
    被上訴人前代表人於議會質詢時所稱大彎北段區域將開放作
    住宅使用之計畫，只是該區域將來都市計畫變更時之初步規
    劃方案，並非都市計畫法主管機關就計畫範圍內土地與建築
    物之使用管制變更，已發布生效之公權力對外表示，以上訴
    人故意將系爭建物違規作住宅使用之行為階段而言，不足以
    令上訴人產生信賴該建物得作住宅使用。上訴人上開主張，
    均與都市計畫管制內容要屬無涉。又系爭建物是否應受都市
    計畫管制，本無從就建築執照、房屋稅、戶籍登記、房屋廣
    告之許可等顯示之資訊判斷，建築主管機關並無將都市計畫
    法對土地或建築物之管制內容登載於建築執照之公法上義務
    ，而稅務機關亦無代都市計畫主管機關核定或確認建物所在
    位置是否應受都市計畫分區管制之可能，臺北市政府轄下各
    別公部門間之作為，亦不得據為排除上訴人對系爭建物有遵
    從公法管制之義務。上訴人指摘原處分違反信賴保護原則、
    誠信原則、行政自我拘束原則，及上訴人欠缺違法性認識，
    不具故意過失，且亦應依行政罰法第8條規定減輕或免除處
    罰云云，均不足採。
  ㈨建築法第73條第2項至第4項規定：「(第2項)建築物應依核定
    之使用類組使用，其有變更使用類組或有第9條建造行為以
    外主要構造、防火區劃、防火避難設施、消防設備、停車空
    間及其他與原核定使用不合之變更者，應申請變更使用執照
    。但建築物在一定規模以下之使用變更，不在此限。(第3項
    )前項一定規模以下之免辦理變更使用執照相關規定，由直
    轄市、縣 (市) 主管建築機關定之。(第4項)第2項建築物之
    使用類組、變更使用之條件及程序等事項之辦法，由中央主
    管建築機關定之。」上訴意旨提及之臺北市免辦使照辦法，
    即係依上開建築法第73條第3項規定授權訂定。惟按建築法
    上開規定所稱之建築物用途分類之類別、組別及其定義，係
    屬建築法體系的分類及核定使用(建築技術規則總則編第3條
    之3及第3條之1規定參照)，故上開所稱是否免辦變更使用執
    照，係在處理建築物未依建築法相關法令所核定建築物使用
    類組之情形，與本件未依都市計畫法所發布命令之違法，並
    無關聯，上訴意旨關此部分，自無可採。　　　
  ㈩綜上所述，原判決並無上訴人所指有違背法令之情形，上訴
    意旨，指摘原判決違背法令，求予廢棄，為無理由，應予駁
    回。
五、據上論結，本件上訴為無理由。依行政訴訟法第255條第1項
    、第98條第1項前段，判決如主文。　
中　　華　　民　　國　　111 　年　　7 　　月　　26　　日
                    最高行政法院第四庭
                        審判長法官  陳　國　成　
                              法官　王　碧　芳
                              法官　鍾　啟　煌
                              法官　蔡　紹　良
                              法官　簡　慧　娟
以  上  正  本  證  明  與  原  本  無  異
中　　華　　民　　國　　111 　年　　7 　　月　　26　　日
　　　　　　　　　　　　　　　書記官　蕭　君　卉